---
title: "Clase 11 B"
author: "Hector Najera"
date: "2025-04-14"
output: html_document
---

```{r setup, include=FALSE}
knitr::opts_chunk$set(echo = TRUE)
library(lavaan)
library(semTools)
library(ggplot2)
library(dplyr)
```


## Intercambiabilidad de indicadores con propiedades estadísticas equivalentes

En este ejercicio mostramos que si los indicadores tienen **cargas, varianzas y distribución equivalentes**, entonces su **reemplazo no altera la medición**.

```{r}
set.seed(2025)

# Variable latente
N <- 2000
eta <- rnorm(N)

# Carga común para todos los ítems
beta <- 3.0
inv_logit <- function(x) exp(x) / (1 + exp(x))

# Simulamos 6 indicadores originales (Escala A)
probs_a <- sapply(1:6, function(j) inv_logit(beta * eta))
items_a <- as.data.frame(sapply(1:6, function(j) rbinom(N, 1, probs_a[, j])))
colnames(items_a) <- paste0("item", 1:6)

# Simulamos 3 indicadores alternativos con propiedades idénticas (Escala B)
probs_b <- sapply(1:3, function(j) inv_logit(beta * eta))
items_b_alt <- as.data.frame(sapply(1:3, function(j) rbinom(N, 1, probs_b[, j])))
colnames(items_b_alt) <- paste0("item", 10:12)

# Unimos las dos versiones
items_full <- bind_cols(items_a, items_b_alt)

# Construimos dos escalas
escala_a <- rowSums(select(items_full, item1:item6))
escala_b <- rowSums(bind_cols(select(items_full, item1:item3), select(items_full, item10:item12)))
```

---

### Confiabilidad omega de ambas escalas

```{r}
library(lavaan)
library(semTools)

# CFA para escala A
modelo_a <- 'f =~ item1 + item2 + item3 + item4 + item5 + item6'
ajuste_a <- cfa(modelo_a, data = items_full, ordered = paste0("item", 1:6), estimator = "WLSMV")

# CFA para escala B
modelo_b <- 'f =~ item1 + item2 + item3 + item10 + item11 + item12'
ajuste_b <- cfa(modelo_b, data = items_full, ordered = c("item1", "item2", "item3", "item10", "item11", "item12"), estimator = "WLSMV")

# Confiabilidades
compRelSEM(ajuste_a)
compRelSEM(ajuste_b)
```

---

### Comparación de clasificación con corte de 3 privaciones

```{r}
table(data.frame(
  pobre_a = escala_a >= 3,
  pobre_b = escala_b >= 3
))
```

---

### Comparación de regresión con predictores latentes

```{r}
# Simulamos predictores correlacionados con eta
x1 <- scale(eta + rnorm(N, 0, 0.3))
x2 <- scale(eta + rnorm(N, 0, 0.3))

# Regressión: escala A
summary(lm(escala_a ~ x1 + x2))

# Regressión: escala B
summary(lm(escala_b ~ x1 + x2))
```

## Comparación gráfica de regresiones: Escala A vs Escala B

Graficamos los coeficientes de regresión de ambas escalas como variable dependiente, con predictores `x1` y `x2`.

```{r}
# Ajustamos modelos lineales
reg_a <- lm(escala_a ~ x1 + x2)
reg_b <- lm(escala_b ~ x1 + x2)

# Extraemos coeficientes e intervalos de confianza
coef_a <- summary(reg_a)$coefficients
ci_a <- confint(reg_a)

coef_b <- summary(reg_b)$coefficients
ci_b <- confint(reg_b)

# Empaquetamos en data frame para graficar
coef_plot <- rbind(
  data.frame(modelo = "Escala A",
             predictor = rownames(coef_a)[-1],  # quitamos intercepto
             estimate = coef_a[-1, 1],
             lwr = ci_a[-1, 1],
             upr = ci_a[-1, 2]),
  data.frame(modelo = "Escala B",
             predictor = rownames(coef_b)[-1],
             estimate = coef_b[-1, 1],
             lwr = ci_b[-1, 1],
             upr = ci_b[-1, 2])
)
```

```{r}
# Gráfico de comparación de coeficientes
library(ggplot2)

ggplot(coef_plot, aes(x = predictor, y = estimate, color = modelo)) +
  geom_point(position = position_dodge(width = 0.4), size = 3) +
  geom_errorbar(aes(ymin = lwr, ymax = upr), width = 0.2, 
                position = position_dodge(width = 0.4)) +
  labs(title = "Comparación de coeficientes de regresión",
       x = "Predictor", y = "Estimación (Beta)") +
  geom_hline(yintercept = 0, linetype = "dashed", color = "gray30") +
  theme_minimal(base_size = 14)
```

### Interpretación

La **superposición casi exacta** de los coeficientes e intervalos confirma que las escalas construidas con indicadores estadísticamente equivalentes producen estimaciones equivalentes. Esto ilustra el principio de **invariancia estadística bajo intercambiabilidad** en modelos reflexivos.

---

### Conclusión

Ambas escalas producen:

- Mismas tasas de clasificación por punto de corte,
- Mismos coeficientes de regresión,
- Mismo nivel de confiabilidad.

Esto demuestra que **lo importante en la medición es el modelo estadístico**, no los indicadores particulares — si estos cumplen con las mismas propiedades (carga, varianza, independencia condicional).

